臺灣新竹地方法院民事判決　　　　　　　　　　　　　九十三年度訴字第四七六號
　　原　　　告　丙○○
　　　　　　　　丁○○
　　右二人共同
　　訴訟代理人　陳由銓律師
　　複代理人　　戊○○
　　被　　　告　乙○○
　　訴訟代理人　甲○○
右當事人間請求拆屋還地事件，本院於民國九十三年十二月二十八日言詞辯論終結，
判決如左：
    主      文
被告應將坐落新竹市○○段第九一九之二地號土地上，如附圖所示九一九之二Ａ部分
，面積五十八平方公尺之地上物拆除，並將前揭土地返還原告。
被告應給付原告新台幣貳拾玖萬陸仟捌佰柒拾貳元，並自民國九十三年七月二十三日
起至交還土地日止，按月給付原告新台幣肆仟零柒拾貳元。
訴訟費用由被告負擔。
本判決第一項於原告以新台幣壹佰零參萬元為被告供擔保後，得假執行。
    事實及理由
一、原告主張：緣坐落新竹市○○段第九一九之二地號（自九一九地號分割而來，下
    稱系爭土地），面積五十四平方公尺之土地，為原告先父謝肇榆所有，原告先父
    在世時，出租予被告邱錦福（業經撤回起訴）建蓋磚蓋平房。原告先父謝肇榆於
    民國（下同）八十五年八月十日逝世，系爭土地即由原告丙○○、丁○○二人繼
    承，而繼續出租予邱錦福。依本院八十一年度新簡字一六一號民事判決所載，系
    爭土地自八十一年五月二日起，租金調整為每年新台幣（下同）四萬五千五百元
    。查邱錦福於八十六年以前，每年均曾依上開判決所示之租金標準繳付，惟自八
    十七年起，即未繳付租金，迨至九十三年一月（年頭付租）已積欠七年之久。原
    告於九十一年五月十七日曾以新竹英明街郵局第六一五號存證信函定期七日催告
    邱錦福給付所積欠之五年租金，但未蒙置理。嗣原告復於九十三年六月二十九日
    再定期五日催請邱錦福給付所積欠之七年租金，但仍置之不理。由於邱錦福積欠
    租金金額已達二年以上，且迭經催討，均無效果。原告不得已乃依民法第四百四
    十條及土地法第一百零三條第四款規定，於九十三年七月三十日以新竹英明街郵
    局第九六九號存證信函通知終止邱錦福與原告間之上開土地租賃契約，並請其於
    文到十日內，將上開土地上已殘破未住之房屋全部拆除，將土地返還原告。由於
    邱錦福推稱系爭房屋已過戶予其女兒即被告乙○○，系爭土地由被告乙○○承租
    云云。為此，原告乃於九十三年七月三日以新竹英明街郵局第八八八號存證信函
    催請被告於函達五日內，付清所欠七年之租金。但被告經定期催告後亦置之不理
    ，原告始於九十三年七月二十一日以新竹英明街郵局第九四一號存證信函通知終
    止被告與原告間之系爭土地租賃契約。是被告就系爭土地既已無租賃關係存在，
    即不得再繼續占有及使用系爭土地，爰依租賃物返還請求權及物上請求權之法律
    關係，請求被告將系爭土地上之磚造平房拆除，並將系爭土地返還原告。又系爭
    土地每年租金四萬五千五百元，被告自八十七年一月一日起即未付租金，算至九
    十三年七月二十一日即原告通知被告終止租約之日止，被告共積欠租金二十九萬
    六千八百七十二元，另被告自終止租約之日起，就系爭土地既已無租賃關係，惟
    仍繼續佔據不還，以致妨礙原告之使用收益。為此，依民法不當得利及侵權行為
    規定，被告應自九十三年七月二十三日起至交還土地之日止，按月給付原告相當
    於租金之損害金四千零七十二元，始為公允。並聲明：除供擔保金額外，餘如主
    文所示。
二、被告未於最後言詞辯論期日到場，惟據其之前之陳述略以：系爭土地早先係由邱
    錦福承租，後邱錦福將土地上之系爭房屋過戶予被告，惟自七、八年前系爭房屋
    已無人居住，四、五年前繼而屋頂塌陷，房子就整個荒廢，因原告不同意系爭房
    屋翻修，被告才拒繳租金等語，資為抗辯。並聲明：原告之訴及假執行之聲請均
    駁回。
三、程序方面：
    被告經合法通知未於最後言詞辯論期日到場，核無民事訴法第三百八十六條所列
    各款情形，爰依原告之聲請，由其一造辯論而為判決。
四、得心證之理由：
（一）原告主張系爭土地為其父即被繼承人謝肇榆所有，其中面積五十四平方公尺之
      土地出租予訴外人邱錦福建蓋磚蓋平房，租金部分並經本院八十一年度新簡字
      一六一號、八十一年度簡上字第七０號調整租金事件判決確定，即每年以土地
      申報地價年息百分之六即四萬五千五百元計算，嗣邱錦福將前開磚造平房贈與
      其女即被告乙○○，被告亦依約給付上開租金多年，而系爭土地業經原告繼承
      ，惟被告自八十七年元月起未付租金，原告乃於九十三年七月三日以存證信函
      定期催告被告繳清欠租，因未獲置理，復於九十三年七月二十一日以存證信函
      通知被告終止租約等情，業據提出土地記謄本、現場照片、本院八十一年度新
      簡字第一六一號民事判決、存證信函等件為證，復為被告所不爭執，堪信為真
      正。
（二）按租地建屋之契約如無相反之特約，自可推定出租人於立約時，即已同意租賃
      權得隨房屋而為移轉，故承租人將房屋所有權讓與第三人時，應認其對於基地
      出租人仍有租賃關係之存在，所謂相反之特約，係指禁止轉讓基地上所建房屋
      之特約而言，最高法院四十八年台上字第二二七號著有判例。雖前揭判例於九
      十一年十月十五日經最高法院九十一年度第十三次民事庭會議決議不再援用，
      惟其不再援用理由乃民法債編已增訂第四百二十六條之一，將前開判例意旨明
      文化，是於九十一年六月二十六日民法第四百二十六條之一修正公布前而有租
      用基地建築房屋，承租人房屋所有權移轉之情形時，如無相反之特約，則基地
      租賃契約對於房屋受讓人，仍應繼續存在。本件訴外人邱錦福因建系爭磚造平
      房，所使用之系爭土地，係向原告被繼承人謝肇榆所承租，嗣邱錦福將系爭房
      屋贈與被告，並就此轉讓之事實於本院八十一年度新簡字一六一號調整租金事
      件為訴訟上之抗辯，被告嗣依判決所定租金數額向謝肇榆之繼承人即原告給付
      租金多年，為兩造所不爭，而本件租用基地建築房屋，並無不得轉讓之特約，
      自應認被告受讓系爭房屋並向原告給付租金時起，前開租地建屋之契約關係已
      存在於原、被告間。
（三）再按租用建築房屋之基地，承租人積欠租金額，除以擔保現金抵償外，達二年
      以上時，出租人得定相當期限，催告承租人支付租金，如承租人於其期限內不
      為支付，出租人終止契約收回土地（民法第四百四十條、土地法第一百零三條
      第四款參照）。查被告自八十七年一月起即未再繳納租金，積欠之租金已逾二
      年租額，原告經於九十三年七月三日以存證信函定期催告後，乃於同年月二十
      一日以存證信函通知被告為終止租約之意思表示等情已如前述，是依前揭說明
      ，系爭租約業於九十三年七月二十一日合法終止，至為明確。被告雖辯稱因原
      告不讓其翻修方拒付租金云云，惟未舉證以實其說，不足採信。
（四）按承租人有依約給付租金之義務，系爭租約係於九十三年七月二十一日終止，
      在終止前被告所積欠之租金，原告自有權請求被告為給付。從而，原告請求自
      八十七年一月起至九十三年七月二十日止，按每年四萬五千五百元計算之租金
      ，合計為三十萬二千零四十七元【計算式：45500 ×6 ＋3792×7.66﹦302047
      】，從而，原告請求被告給付二十九萬六千八百七十二元之租金，為有理由，
      應予准許。
（五）次按所有人對於無權占有其所有物者，得請求返還之，對於妨害其所有權者，
      得請求除去之，民法第七百六十七條定有明文。系爭租約於九十三年七月二十
      一日由原告依法終止，業如前述，自斯時起，被告所有之系爭房屋繼續坐落在
      系爭土地上即無合法權源，查被告所有系爭房屋如附圖所示九一九之二Ａ部分
      占用系爭土地五十八平方公尺，業據本院會同地政人員履勘測量屬實，並有土
      地複丈成果圖在卷可資佐證，原告自得依前開法條所定，請求被告將占用系爭
      土地部分之建物拆除，並將所占用之土地返還原告。
（六）末按民法第一百八十四條第一項前段規定：「因故意或過失，不法侵害他人之
      權利者，負損害賠償責任」；又同法第一百七十九條規定：「無法律上之原因
      而受利益，致他人受損害者，應返還其利益」。又最高法院六十一年台上字第
      一六九五號判例謂：「依不當得利之法則請求返還不當得利，以無法律上之原
      因而受利益，致他人受有損害為其要件，故其得請求返還之範圍，應以對方所
      受之利益為度，非以請求人所受損害若干為準，無權占有他人土地，可能獲得
      相當於租金之利益為社會通常之觀念，是被上訴人抗辯其占有系爭土地所得之
      利益，僅相當於法定最高限額租金之數額，尚屬可採」。本件兩造租約終止後
      ，被告即屬於無正當權源占用原告所有之土地，依前揭判例意旨，被告無權占
      用原告之土地，受有相當於租金之利益，致原告受有損害，且無法律上之原因
      ，原告自得依侵權行為及不當得利之法律關係，請求返還其利益。而兩造契約
      終止前之租金為每年四萬五千五百元，依被告實際占用系爭土地之面積五十八
      平方公尺計算，即被告自租約終止後，每月應給付原告之損害金為四千零七十
      二元（45500 ÷12÷54×58﹦4072元）。從而，原告請求自九十三年七月二十
      三日起至交還土地日止，按月給付原告四千零七十二元之損害金，亦有理由，
      應予准許。
（七）綜上，原告本於所有物返還請求權及租賃物返還請求權，及侵權行為及不當得
      利之法律關係，請求被告將系爭土地上如附圖所示九一九之二Ａ部分地上物面
      積五十八平方公尺，予以拆除，將土地返還與原告，並給付欠租二十九萬六千
      八百七十二元，暨自九十三年七月二十三日起至返還土地之日止，按月給付原
      告四千零七十二元之損害金，為有理由。
五、本判決第一項，原告陳明願供擔保，聲請宣告假執行，核無不符，爰酌定相當之
    擔保金額宣告之。
六、結論：本件原告之訴為有理由，並依民事訴訟法第三百八十五條第一項前段、第
    七十八條、第三百九十條第二項，判決如主文。
中　　　華　　　民　　　國　　九十四　　年　　  一　　月　　　十一　　　日
                              臺灣新竹地方法院民事第二庭
                                  法  官  楊明箴
右為正本係照原本作成。
如對本判決上訴，須於判決送達後二十日內向本院提出上訴狀。
                                  書記官  許麗汝
中　　　華　　　民　　　國　　九十四　　年　　  一　　月　　　十一　　　日
